臺灣臺南地方法院民事裁定　　　　　 100年度消債聲字第26號
債　務　人　賴麗紋
上列當事人因消費者債務清理事件聲請免責，本院裁定如下：
    主  文
債務人賴麗紋不免責。
    理  由
一、按債務人有下列各款情形之一者，法院應為不免責之裁定，
    但債務人證明經普通債權人全體同意者，不在此限：四、因
    浪費、賭博或其他投機行為，致財產顯然減少或負擔過重之
    債務，而生開始清算之原因，消費者債務清理條例（下稱消
    債條例）第134條第4款定有明文。又按消費者債務清理制度
    並非在使債務人恣意消費所造成之債務，轉嫁予債權人負擔
    ，債務人免責制度，應在鼓勵勤勞誠實之債務人，而非縱容
    債務人奢侈浪費，倘債務人於聲請清算前之相當期間內，利
    用信用金融之機會，恣意為非屬通常生活所需之鉅額消費或
    作奢侈性、浪費性之消費，而不在意日後履行返還之能力，
    反而算計消債條例中之免責制度，濫用清算程序以規避其應
    負擔之償還責任，自與消債條例之立法本旨有違。
二、經查：
（一）債務人聲請消費者債務清理事件，前經本院裁定自民國97
      年7月9日17時起開始更生程序，嗣因更生方案未依消債條
      例第59條、第60條可決，經本院裁定開始清算程序，因清
      算財團之財產不敷清償財團費用及財團債務，復經本院裁
      定終止清算程序確定在案，業據本院調閱本院97年度消債
      更字第178號、97年度執消債更字第25號、99年度消債清
      字第21號及99年度司執消債清字第23號卷查明屬實。
（二）經本院依職權函請債權人提供債務人之消費明細，經各債
      權人函覆債務人使用新光銀行、玉山銀行、匯豐（台灣）
      銀行、台北富邦銀行、花旗銀行、大眾銀行、台新銀行、
      萬泰銀行、安泰銀行、中國信託銀行及國泰世華銀行之信
      用卡消費及借款情形約略如下：
（１）新光銀行信用卡：92年7月申請代償台新銀行債務新台幣
      （下同）20萬元，94年9月中華電信消費6,380元、中油新
      化三站消費3,100元，截至99年4月15日止尚積欠本金117,
      996元。
（２）玉山銀行信用卡：油品（91年4月中油苗栗交流道站2,100
      元、中油新市中山站2,000元、91年5月大川太山站2,490
      元）、泛亞電信（91年4月10,999元、91年10月9,490元、
      91年12月4,455元、92年1月3,134元、92年2月4,415元、9
      2年3月2,686元、92年6月4,051元），94年7月東森消費23
      ,792元，94年3月全國電子消費26,490元，目前尚積欠本
      金95,240元。
（３）匯豐（台灣）銀行信用卡：主要作為直銷郵購（東森購物
      、得意購）消費使用，並於95年3月至富寶銀樓消費3萬元
      ，截至96年7月10日止尚積欠本金86,775元。
（４）台北富邦銀行信用卡：95年3月全虹流通消費4萬元，富寶
      銀樓消費5萬元，95年4月油品消費7筆共20,648元，截至9
      7年2月5日止尚積欠本金119,420元。
（５）花旗銀行信用卡：92年12月震旦行消費2筆各分6期每期繳
      納1,415元、3,133元，93年4月申辦既有卡友靈利金分12
      期每期繳納1,417元，目前尚積欠本金102,928元。
（６）大眾銀行現金卡：93年8月提領39,000元，94年3月提領3
      萬元，95年3月提領16,000元，截至96年12月20日止尚積
      欠本金71,383元。
（７）台新銀行：
    現金卡：92年4月提領49,000元，92年7月提領4萬元，92
      年11月提領20萬元，93年3月提領19萬元，93年9月提領2
      萬元，94年1月提領18萬元，94年2月提領3萬元，94年4月
      提領6萬元，94年5月提領2萬元，截至96年7月11日止尚積
      欠407,668元。
    信用卡：主要作為油品消費使用，90年8月英達菲公司消
      費28,000元，92年8月森青通路消費45,056元，93年8月森
      青通路消費55,296元，94年8月森青通路消費36,864元，
      並於92年12月申請代償萬泰銀行債務30萬元，截至96年10
      月3日止尚積欠本金88,711元。
（８）萬泰銀行：
    現金卡：90年提領27.4萬元，91年提領13萬元，92年提領
      9.5萬元，93年提領34.9萬元，94年提領4萬元，95年提領
      6.7萬元，截至96年7月14日止尚積欠本金350,693元。
    信用卡：94年12月森青利通郵購消費41,472元，95年3月
      富寶銀樓消費2萬元，截至96年8月21日止尚積欠本金43,2
      81元。
（９）安泰銀行：93年10月申辦代償世華銀行債務94,000元、花
      旗銀行債務82,000元、台北富邦銀行債務73,000元、日盛
      銀行債務269,000元、台新銀行債務491,000元，截至96年
      7月11日止尚積欠本金829,575元。
（10）中國信託銀行：
    現金卡：92年12月提領58,000元，93年8月提領3萬元，93
      年11月提領26,000元，94年6月提領3萬元，截至96年7月
      止尚積欠本金62,102元。
    信用卡：95年3月全虹通信消費25,000元，95年3月富寶銀
      樓消費2萬元，95年3月中華電信費2,899元，截至96年9月
      止尚積欠本金37,679元
（11）國泰世華銀行信用卡：91年6月泛亞電信消費9,999元，93
      年11月東森得意購消費18,800元，95年3月富寶銀樓消費3
      萬元，95年3月震旦通訊消費12,380元，截至97年1月10日
      止尚積欠本金137,602元。
（三）本院審視債務人積欠債務主因係於90年至94年間持續使用
      信用卡消費，並以現金卡方式借款致債務累加，終致無法
      清償。債務人雖辯稱：92年底以前從事保險業務員，每月
      薪資2萬元，婚前從事保險業，迫於業績壓力，常代客戶
      墊繳保費，亦有民間互助會遭倒會，導致以現金卡週轉而
      積欠債務；富寶銀樓消費係因回送親友結婚贈禮而購買，
      全虹、震旦行之消費係手機故障云云，惟查：
（１）債務人抗辯：92年底以前從事保險業有代墊保費及互助會
      遭倒會情事，因此才使用信用卡、現金卡借款云云，惟查
      ，債務人就上開有利於己之事實並未舉證以實其說，則其
      主張：伊於92年底以前從事保險業有代墊保費及互助會遭
      倒會情事，因此才使用信用卡、現金卡借款云云，尚難採
      信。債務人自陳92年以前每月收入2萬元，參酌台灣省99
      年每月每人最低生活費係9,829元，有內政部歷年最低生
      活費一覽表1份在卷可稽，若債務人能衡度經濟收入而節
      制消費行為，每月收入應足供其個人日常生活費用所需，
      縱有不足，亦不致有上開消費、借款情形。
（２）債務人另辯稱：富寶銀樓之消費係因回送親友結婚贈禮而
      購買；全虹、震旦行之消費係手機故障云云，惟查，
    依台灣一般民間之禮俗，結婚時親友之贈禮，通常於親友
      結婚時始須回贈，債務人為何須於95年3月即購買價值共1
      5萬元之金飾？況債務人亦未舉證證明上開富寶銀樓之消
      費係因回送親友結婚贈禮，則債務人主張係因回送親友結
      婚贈禮而於95年3月在富寶銀樓購買價值共計15萬元之金
      飾云云，尚不足採。退步言之，縱債務人於95年3月確有
      回送親友結婚贈禮之必要，以債務人於95年3月間已積欠
      大筆債務之財務狀況，亦不應於1個月內花費多達15萬元
      購買金飾。
    按一般手機之價值僅約數千元，債務人竟於95年3月至全
      虹流通消費65,000元、震旦通訊消費12,380元，總計消費
      高達77,380元，實難令人相信債務人係因手機故障而為上
      開消費。退步言之，縱債務人確因手機故障而有購買新手
      機之必要，以債務人於95年3月間已積欠大筆債務之財務
      狀況，亦不應於1個月之內花費多達77,380元購買手機。
（３）綜上，本院認債務人於95年3月在富寶銀樓累積消費達15
      萬元，在全虹通信及震旦通訊花費達77,380元，均屬非通
      常生活所需之奢侈性、浪費性之消費，堪信債權人主張債
      務人係因浪費、賭博或其他投機行為，致負擔過重之債務
      ，而生開始清算之原因為真實。
三、綜上所述，債務人確因浪費、賭博或其他投機行為，致負擔
    過重之債務，而生開始清算之原因，且經本院依職權函詢債
    權人結果，債權人新光銀行、玉山銀行、匯豐（台灣）銀行
    、台北富邦銀行、花旗銀行、大眾銀行、台新銀行、萬泰銀
    行、安泰銀行、遠東銀行、中國信託銀行、渣打銀行、日盛
    銀行及國泰世華銀行均表明不同意債務人免責，有新光銀行
    、玉山銀行、匯豐（台灣）銀行、台北富邦銀行、花旗銀行
    、大眾銀行、台新銀行、萬泰銀行、安泰銀行、遠東銀行、
    中國信託銀行、渣打銀行、日盛銀行及國泰世華銀行之陳報
    狀各1份附卷可參，則依消債條例第134條之規定，債務人應
    不予免責，爰裁定如主文。
中    華    民    國  100    年    5    月      9     日
                  民事第二庭    法  官  蘇正賢
以上正本係照原本作成。
如對本裁定抗告，應於收受裁定正本送達後10日內向本院提出抗
告狀，並繳納抗告裁判費新台幣1,000元整。
中    華    民    國  100    年    5    月      9     日
                                書記官  陳美萍